【裁判字號】    98,交聲,373
【裁判日期】    980930
【裁判案由】    違反道路交通管理處罰條例聲明異議
【裁判全文】
臺灣新竹地方法院刑事裁定             98年度交聲字第373號
移送機關    交通部公路總局新竹區監理所
異  議  人  甲○○
                      號
上列異議人即受處分人因違反道路交通管理處罰條例案件，對交
通部公路總局新竹區監理所中華民國98年6 月19日竹監自字第裁
50—E00000000 號違反道路交通管理事件裁決處分，聲明異議，
本院裁定如下：
    主  文
原處分撤銷。
甲○○汽車駕駛人，駕駛汽車經測試檢定酒精濃度超過規定標準
，應接受道路交通安全講習。
    理  由
一、按受處分人，不服主管機關所為之處分，得於接到裁決書之
    翌日起20日內，向管轄地方法院聲明異議；又交通法庭認為
    聲明異議有理由者，應以裁定將原處分經聲明異議部分撤銷
    ，並自為裁定，道路交通管理處罰條例第87條第1 項、道路
    交通案件處理辦法第20條前段分別定有明文。
二、次按汽車駕駛人飲用酒類或其他類似物後其吐氣所含酒精濃
    度超過每公升○‧二五毫克以上，不得駕車；又汽車駕駛人
    ，駕駛汽車經測試檢定有酒精濃度超過規定標準者，處新臺
    幣一萬五千元以上六萬元以下罰鍰，並當場移置保管該汽車
    及吊扣其駕駛執照一年；又汽車駕駛人有第三十五條第一項
    規定之情形者，應接受道路交通安全講習，此分別為道路交
    通安全規則第114 條第2 款、道路交通管理處罰條例第35條
    第1 項第1 款及第24條第1 項第2 款定有明文。
三、原處分意旨略以：異議人即受處分人甲○○於民國98年6 月
    13日13時25分許，駕駛車牌號碼V5—8036號自用小客車，行
    經新竹縣新豐鄉○○路120 號前時，因有酒後駕車經酒精濃
    度測試結果為每公升0.42毫克之違規事實，經新竹縣政府警
    察局竹北分局新豐分駐所警員范詔智當場攔停，以異議人有
    違反道路交通管理處罰條例第35條第1 項第1 款規定之事實
    掣單舉發，受處分人於應到案日期前提出申訴，經原處分機
    關仍認受處分人確有前開違規行為，乃依道路交通管理處罰
    條例第35條第1 項第1 款規定，處異議人罰鍰新臺幣（下同
    ）34500 元，並吊扣汽車駕駛執照12個月，另依同條例第24
    條第1 項第2 款之規定施以道路安全講習。受處分人於98年
    6 月19日收受前揭裁決書後，於同日聲明異議。
四、異議意旨略以：當天我是駕駛轎車肇事，不是駕駛貨車肇事
    ，如果要吊扣駕照，應該是要吊扣自用小客車駕照，而不是
    吊扣我現有之職業聯結車駕照。另外，警察是叫我說先繳罰
    比較高的，意思是叫我二邊都繳完，再到法庭再講，基督教
    基金的30000 元我已經繳了，應該是一罪不二罰，爰聲明不
    服，請求撤銷原處分等語。
五、經查：
（一）關於原處分裁處罰鍰34500 元部分：
  １、按94年2 月5 日公布，於95年2 月5 日施行之行政罰法第
      26條規定：「一行為同時觸犯刑事法律及違反行政法上義
      務規定者，依刑事法律處罰之。但其行為應處以其他種類
      行政罰或得沒入之物而未經法院宣告沒收者，亦得裁處之
      。前項行為如經不起訴處分或為無罪、免訴、不受理、不
      付審理之裁判確定者，得依違反行政法上義務規定裁處之
      。」即所謂一事不二罰原則，究其立法理由，一行為同時
      觸犯刑事法律及違反行政法上義務規定時，由於刑罰與行
      政罰同屬對不法行為之制裁，而刑罰之懲罰作用較強，故
      在處罰目的相同且處罰方式相同時，若依刑事法律處罰，
      即足資警惕時，實無一事二罰再處行政罰之必要；且刑事
      法律處罰，由法院依法定程序為之，較符合正當法律秩序
      ，應予優先適用，故同時觸犯刑事法律及違反行政法上義
      務規定之行為，行政機關得否科以與刑罰相類之行政罰處
      罰，端視該行為之刑事訴追或審判程序終局結果而定，在
      刑事訴追、審判程序尚未終局確定前，行政機關自不得逕
      予裁罰；至於罰鍰以外之沒入或其他種類行政罰，因兼具
      維護公共秩序之作用，為達行政目的，行政機關仍得併予
      裁處。故汽車駕駛人酒後駕車時，如同時觸犯刑法第185
      條之3 之公共危險罪者，道路交通主管機關除依上開行政
      罰法第26條第1 項但書規定，處以其他種類行政罰外，關
      於行政罰鍰部分，即應依行政罰法第26條、道路交通管理
      處罰條例第10條等規定移送地方法院檢察署處理，其後非
      有行政罰法第26條第2 項所定不起訴等事由，不得再依道
      路交通管理處罰條例第35條第1 項第1 款規定，裁處行為
      人罰鍰。
  ２、次按檢察官之緩起訴處分於緩起訴期間內，有下列情形之
      一者，檢察官得依職權或依告訴人之聲請撤銷原處分，繼
      續偵查或起訴：(1)於期間內故意更犯有期徒刑以上刑之罪
      ，經檢察官提起公訴者。(2)緩起訴前，因故意犯他罪，而
      在緩起訴期間內受有期徒刑以上刑之宣告者。(3)違背第二
      百五十三條之二第一項各款之應遵守或履行事項者，刑事
      訴訟法第253 條之3 第1 項定有明文。據此可徵經檢察官
      為「緩起訴」處分者，於「緩起訴」之猶豫期間內，最終
      是否會被檢察官提起公訴，猶懸而未定，亦即「緩起訴」
      處分於猶豫期間內尚未具有實質之確定力，檢察官仍得根
      據上開規定依職權或依告訴人之聲請，將被告「緩起訴」
      處分撤銷。而行政罰法第26條明定一事不二罰原則，且應
      受行政罰之行為如經不起訴處分或為無罪、免訴、不受理
      、不付審理之裁判「確定」者，始得依違反行政法上義務
      規定裁處之，並未包括「緩起訴」處分在內，雖「緩起訴
      」處分之最終使被告免於刑事訴追之效果與「不起訴」處
      分之效果相同，惟依行政罰法第26條第2 項之立法意旨，
      亦必須待緩起訴處分實質確定時，被告才最終地確定免於
      受刑事訴追，原處分機關始得為行政裁罰，亦即在緩起訴
      期間內即猶豫期間期滿前，該緩起訴處分仍有被撤銷之可
      能，此時原處分機關若依法為行政裁決，將使受處分人有
      同時遭受行政處罰及刑事訴追之危險，顯與行政罰法第26
      條規定之立法意旨相違背。準此，自行政罰法第26條規定
      立法意旨為有利於行為人之解釋，應認應受行政裁罰之行
      為，關於罰鍰部分，同一事實如經緩起訴處分確定者，亦
      有行政罰法第26條明定一事不二罰原則之適用。至酒後駕
      車經檢察官為緩起訴處分，並命駕駛人向公益團體或國庫
      捐款者，駕駛人係履行檢察官為緩起訴處分命令，此等命
      令名義上雖非刑罰，但仍是一種特殊的處遇措施，造成駕
      駛人之財產減少或義務增加，性質上亦屬干預人民自由之
      處分，與刑事制裁無異，實質上則為刑事處罰，性質上自
      屬於處分金，與罰金無異（臺灣高等法院暨所屬法院96年
      法律座談會刑事類提案第36號）。
  ３、查本件異議人即受處分人甲○○於98年6 月13日10時許，
      在位於新竹縣新豐鄉紅毛港附近之友人家中飲酒後，已達
      不能安全駕駛動力交通工具之程度，仍駕駛車牌號碼V5—
      8036號自用小客車行駛於道路上，於同日12時30分許，行
      經新竹縣新豐鄉○○路120 號前時，因酒後暈眩，擦撞案
      外人徐麒淼停放路旁之車牌號碼7186—PQ號自用小客車，
      為警據報後到場處理，經警當場測得其吐氣所含酒精濃度
      為每公升0.42毫克，已逾規定不得駕駛車輛之濃度標準，
      乃依法掣單舉發違規，而異議人同一酒後駕車之行為，因
      同時觸犯刑法第185 條之3 之酒後不能安全駕駛動力交通
      工具而仍駕駛罪，亦經移送臺灣新竹地方法院檢察署檢察
      官偵辦，經該署檢察官於98年6 月17日以98年度速偵字第
      1256號為緩起訴處分，其期間為1 年，受處分人並應向財
      團法人新竹市天主教仁愛社會福利基金會支付30000 元，
      嗣依職權送請再議，亦經臺灣高等法院檢察署檢察官以98
      年度上職議字第7410號處分書駁回再議在案，而緩起訴期
      間為98年7 月1 日起至99年6 月30日止，受處分人並已支
      付緩起訴處分金30000 元等情，有新竹縣政府警察局竹縣
      警交字第E00000000 號舉發違反道路交通管理事件通知單
      、新竹縣政府警察局竹北分局新豐分駐所道路交通事故當
      事人酒精測定紀錄表、汽機車駕駛人酒後生理協調平衡檢
      測紀錄表、刑法第一百八十五條之三案件測試觀察紀錄表
      、違反道路交通事故現場圖、道路交通事故調查報告表（
      一）、（二）、臺灣新竹地方法院檢察署檢察官98年度速
      偵字第1256號緩起訴處分書、臺灣高等法院檢察署98年度
      上職議字第7410號處分書及日盛銀行存款憑條各1 份暨照
      片6 幀等在卷足稽，是前開緩起訴處分期間既於99年6 月
      30日始告屆滿，則揆諸前揭說明，原處分機關在異議人尚
      未經終局確定無庸受刑事處罰前，逕於98年6 月19日裁處
      罰鍰34500元部分，即難謂適法。
（二）關於原處分裁處吊扣駕駛執照部分：
      按道路交通管理處罰條例第35條第1 項僅規定「吊扣其駕
      駛執照一年」，並未明定其駕駛執照之種類，則有關吊扣
      、吊銷駕駛執照處分效力與執行方式之法令依據，當係依
      據道路交通管理處罰條例第68條規定。又按道路交通管理
      處罰條例第68條係於94年12月14日經總統以華總一義字第
      09400199321 號令修正公布，95年2 月27日經行政院以行
      政院院臺交字第0950082898號令核定自95年3 月1 日施行
      ，修正前之道路交通管理處罰條例第68 條 規定：「汽車
      駕駛人，因違反本條例及道路交通安全規則之規定，受吊
      扣或吊銷駕駛執照處分時，吊扣或吊銷其持有各級車類之
      駕駛執照」，而修正後之道路交通管理處罰條例第68條規
      定：「汽車駕駛人，因違反本條例及道路交通安全規則之
      規定，受吊銷駕駛執照處分時，吊銷其持有各級車類之駕
      駛執照」，查該條文修正前，其原提案修正條文為：「汽
      、機車駕駛人，因違反本條例及道路交通安全規則之規定
      ，受吊扣或吊銷駕駛執照處分時，吊扣或吊銷其違法或違
      規當時所駕駛車輛之駕駛執照」，其立法理由略以：「原
      條文將違法或違規駕駛人所持有各級車類之駕駛執照一併
      吊扣或吊銷，失之過酷，影響人民工作及生活甚鉅，爰修
      正之」等語，是以其立法意旨在於違規行為對道路交通秩
      序之維持及道路交通安全已生較大之影響，故規定吊扣或
      吊銷其持有各級車類之駕駛執照，以限制其繼續駕車行駛
      道路之權利，其係屬駕駛行為之限制，並不因所持駕駛執
      照種類不同而有所差異。則參照上開立法理由及立法經過
      ，依修正後之條文，按上開規定受「吊銷駕照」處分者，
      仍維持吊銷其持有各級車類之駕駛執照，至於受「吊扣駕
      照」處分者，則僅「吊扣」其違法或違規當時所駕駛車輛
      之駕駛執照，不再吊扣其持有各級車類之駕駛執照，此觀
      之立法理由及立法經過至明。是依現行道路交通管理處罰
      條例，已無得吊扣駕駛人所持有他級駕駛執照之依據存在
      。又行政行為，採取之方法所造成之損害不得與欲達成目
      的之利益顯失均衡，行政程序法第7 條第3 款定有明文及
      行政罰法第18條意旨可參。查裁決機關於本件異議人無自
      用小客車之駕照可供吊扣時，吊扣其職業聯結車駕照以代
      之，雖可達成限制駕駛人繼續駕駛該級車類行駛之目的，
      惟亦同時造成限制駕駛人繼續駕駛該級職業聯結車等車類
      行駛之結果，所造成之損害（異議人喪失繼續駕駛職業聯
      結車之權利）已與欲達成目的（限制異議人駕駛自用小客
      車，以預防酒後駕駛自用小客車所造成之危險）之利益顯
      失均衡。再行政行為，非有正當理由，不得為差別待遇，
      行政程序法第6 條亦有明文。查駕駛自用小客車與駕駛職
      業聯結車對於用路安全之危險性有高低之別，是監理機關
      就不同等級車輛給予不同管理及監督，以符合實際需求。
      從而，異議人雖無自用小客車駕駛執照，而擁有職業聯結
      車駕駛資格，惟其於酒後駕駛自用小客車時，所造成用路
      安全之危險性，與僅擁有自用小客車駕駛執照者所造成之
      危險性並無任何不同，惟一般擁有自用小客車駕駛執照者
      ，於酒後駕車時，僅吊扣其自用小客車駕駛資格，而本件
      異議人其所造成之危險性並未因而不同，業如前述，卻須
      剝奪其職業駕駛資格，顯然係就相同案件為不同之處理。
      是處分機關裁處異議人「吊扣駕駛執照12個月」部分，顯
      然違反行政法上處罰法定原則、不當聯結禁止原則、比例
      原則、平等原則，而有得為撤銷之原因。又異議人之違規
      行為係發生於98年6 月13日，自應依修正後之道路交通管
      理處罰條例第68條裁處。而修正後道路交通管理處罰條例
      第68條之規定，既將「吊扣」等字刪除，是依前開說明，
      駕駛人受吊扣駕駛執照處分時，不再吊扣其持有各級車類
      之駕駛執照，故原處分機關於作成吊扣駕駛執照處分時，
      應就行為人所應吊扣之駕駛執照種類予以限定，始符合依
      法行政原則。是依前述異議人依法所受之處分應為限制其
      駕駛自用小客車之權利，而異議人持有之駕駛執照為職業
      聯結車駕駛執照，且其係以駕駛聯結車為業，亦未領有自
      用小客車駕駛執照等情，此為異議人陳述在卷，復有交通
      部公路總局新竹區○○○○○道路交通管理事件不服裁決
      聲明異議案件意見書1 份在卷足稽，是異議人自無自用小
      客車駕駛執照可供吊扣，若原處分機關因異議人無自用小
      客車駕駛執照可供吊扣，而逕行吊扣異議人之職業聯結車
      駕駛執照，此舉顯已逾越修正後道路交通管理處罰條例第
      68條之規範意涵及範圍，同時將剝奪異議人駕駛聯結車之
      權利，對異議人之工作權造成極大之損害，是原處分機關
      此部分之裁決，尚非可採。
（三）至施以道安講習部分，乃裁罰性之不利處分，為維護交通
      安全，促使駕駛人於飲酒後能知所警惕，實有教導駕駛人
      了解交通規則並加強其遵循之必要，故依行政罰法第26條
      第1 項但書之規定，仍得裁處之，原處分機關關於異議人
      此部分之裁處，並無何違誤之處。
六、綜上所述，異議人確有在上開時、地，因酒後駕駛自用小客
    車，經測試呼氣中酒精濃度超過規定標準之違規行為，原處
    分機關依道路交通管理處罰條例第24條第1 項第2 款之規定
    ，裁處異議人施以道路交通安全講習之其他種類行政裁罰部
    分，核無違誤；惟原處分機關在緩起訴處分尚未實質確定前
    ，逕依道路交通管理處罰條例第35條第1 項第1 款規定裁罰
    異議人罰鍰34500 元部分，顯與行政罰法第26條第1 項前段
    、第2 項之規定意旨有違，又原處分機關裁處吊扣異議人駕
    駛執照12個月（係職業聯結車駕駛執照）部分，亦與修正後
    道路交通管理處罰條例第68條規定及其修正意旨有違，上開
    裁處罰鍰及吊扣駕駛執照均有可議之處，然本件酒後駕車為
    一個違規行為，罰鍰、吊扣處分及施以道路交通安全講習部
    分無從區分，從而，應認異議人提起本件異議為有理由，本
    院自應將原處分撤銷，自為裁罰如主文第二項所示，以期適
    法。至罰緩部分應由原處分機關俟上開緩起訴期間屆滿而終
    局確定後，再另為適法之處分依異議人是否經撤銷緩起訴並
    受刑事追訴處罰之情形，暨參酌道路交通管理處罰條例第35
    條第8 項所定「經裁判確定處以之罰金低於本條例第九十二
    條第三項所訂最低罰鍰基準規定者，應依本條例裁決繳納不
    足最低罰鍰」之意旨，另為適法之處理，併此敘明。
七、據上論斷，應依道路交通管理處罰條例第87條第2 項，道路
    交通案件處理辦法第20條前段，裁定如主文。
中    華    民    國    98    年    9     月    30    日
                  交通法庭    法  官   楊惠芬
以上正本證明與原本無異。
如不服本裁定，應於裁定送達後5日內向本院提出抗告狀。
中    華    民    國    98    年    9     月    30    日
                              書記官   張懿中


司法院資訊處製作；財團法人民間司法改革基金會備份。
